臺灣臺南地方法院民事判決　　　　　　　100年度訴字第160號
原　　　告　張淑芬
訴訟代理人　莊信泰律師
被　　　告　陳崑山
兼
訴訟代理人　陳通逸
上列當事人間侵權行為損害賠償事件，本院於100年4月14日言詞
辯論終結，判決如下：
    主      文
被告陳崑山應給付原告新臺幣壹萬元，及自民國一百年二月十八
日起至清償日止，按週年利率百分之五計算之利息。
被告陳通逸應給付原告新臺幣肆萬元，及自民國一百年三月五日
起至清償日止，按週年利率百分之五計算之利息。
原告其餘之訴駁回。
訴訟費用新臺幣伍仟陸佰貳拾元，其中新臺幣壹佰元由被告陳崑
山負擔、被告陳通逸負擔肆佰陸拾貳元，其餘新臺幣伍仟零伍拾
捌元由原告負擔。
本判決原告勝訴部分得假執行。
    事實及理由
壹、程序方面：
    按訴狀送達後，原告不得將原訴變更或追加他訴。但擴張或
    減縮應受判決事項之聲明，不在此限，民事訴訟法第255 條
    第1項第3款定有明文。本件原告起訴請求被告應連帶給付原
    告新臺幣（下同）512,622元，及自起訴狀繕本送達翌日起
    至清償日止按週年利率百分之5計算之利息，嗣將其中醫療
    費用由12,622元減縮為11,840元（見本院卷第57頁），即請
    求被告應連帶給付原告511,840元，及自起訴狀繕本送達翌
    日起至清償日止按週年利率百分之5計算之利息，核屬減縮
    應受判決事項之聲明，與上開規定並無不合，本院自應准許
    ，先予敘明。
貳、實體方面：
一、原告主張：被告陳崑山、陳通逸與原告分別居住在臺南市○
    ○區○○路231 巷39號4樓及5樓，詎料被告陳崑山及陳通逸
    ，先於民國98年2月14日，在原告上開5樓住處門口，由被告
    陳崑山以「幹你娘」、「白痴」等語辱罵原告，而被告陳通
    逸則在一旁未制止，共同侵害原告之人格法益；再於同年月
    15日凌晨0 時15分許，在同上地點，被告陳崑山用手拍打原
    告住處大門，而被告陳通逸則以手拍打及用腳踢踹原告住處
    大門，並大聲叫囂，被告陳崑山則在一旁未制止，再共同侵
    害原告之人格法益；又於同年月16日凌晨0 時20分許，在同
    上地點，被告陳崑山再用手拍打原告住處大門，而被告陳通
    逸復以手拍打及用腳踢踹原告住處大門，並大聲叫囂，前後
    來回數次，時間長達1 小時餘，被告陳崑山又在一旁未制止
    ，復共同侵害原告之人格法益；末於同年月22日下午2 時10
    分許，在同上地點，被告陳崑山又用手拍打原告住處大門，
    而被告陳通逸除以手拍打及用腳踢踹原告住處大門，並大聲
    叫囂外，並以「瘋子」、「你白痴三小」及「人生沒過呢啦
    」等語辱罵原告，而被告陳崑山亦在一旁未制止，又共同侵
    害原告之人格法益。而上述行為並導致原告產生精神官能症
    性憂鬱症及邊緣性人格障礙之精神疾病，侵害原告之健康權
    ，並使原告精神痛苦，致原告受有醫療費用之損害11,840元
    及精神慰撫金500,000 元，爰依侵權行為之法律關係提起本
    件訴訟等語，並聲明：被告應連帶給付原告511,840 元，及
    自起訴狀繕本送達翌日起至清償日止按週年利率百分之5 計
    算之利息。
二、被告陳崑山則以：被告陳崑山並未辱罵原告也未在原告上開
    住處大門前大聲叫囂，而之所以拍打原告大門，係因原告深
    夜在樓上發出吵雜聲，欲找原告反應，而按其門口電鈴又不
    響，才拍打原告大門；又被告陳崑山並無制止被告陳通逸上
    揭以手拍打、用腳踢踹原告住處大門及辱罵被告行為之義務
    ，其不作為自不能與被告陳通逸構成共同侵權行為等語資為
    抗辯，並聲明：原告之訴駁回。被告陳通逸則以：被告陳通
    逸於98年2月15日、16日及22日3個時點有至原告上開住處門
    口敲打原告大門，並在門前叫囂，其他行為如本院99年度簡
    字第3264號刑事簡易判決所認定之事實，惟被告陳通逸不願
    意賠償原告等語資為抗辯，並聲明：原告之訴駁回。
三、按因故意或過失，不法侵害他人之權利者，負損害賠償責任
    ；數人共同不法侵害他人之權利者，連帶負損害賠償責任；
    不法侵害他人之身體、健康、名譽、自由、信用、隱私、貞
    操，或不法侵害其他人格法益而情節重大者，被害人雖非財
    產上之損害，亦得請求賠償相當之金額，民法第184條第1項
    前段、第185條第1項前段及第195條第1項前段分別定有明文
    。
四、本件原告主張被告陳崑山曾於98年2月15日凌晨0時15分許、
    16 日凌晨0時20分許及22日下午2時10分許至上開地點用手
    拍打原告住處大門；被告陳通逸曾於上開時、地用手拍打、
    用腳踢踹原告住處大門並大聲叫囂，並於其中98年2月22 日
    下午2時10分許在上開地點以「瘋子」、「你白痴三小」及
    「人生沒過呢啦」等語辱罵原告之事實，業據原告提出98年
    2月16日上開地點監視器錄影光碟1片及聲請本院調閱本院99
    年度簡字第3264號刑事案件卷宗資料為證，且為被告陳崑山
    、陳通逸分別對其所涉之事實不爭執，自堪信為真實。
五、又原告主張被告陳崑山於98年2月14日，在上開地點，以「
    幹你娘」、「白痴」等語辱罵原告，而被告陳通逸則在一旁
    未制止之事實，及被告陳崑山於98年2月15日、16日及22日
    ，在上開地點未制止被告陳通逸前揭拍打、踢踹原告住處大
    門、大聲叫囂及辱罵原告之不作為，構成共同侵權行為等情
    ，則為被告2人所否認，並以前詞置辯。是以，本院應審酌
    者厥為：（一）被告陳崑山於98年2月14日在上開地點，是
    否有以「幹你娘」、「白痴」等語辱罵原告之行為？被告陳
    崑山此行為是否對原告構成侵權行為？被告陳通逸於上開時
    、地在一旁未制止被告陳崑山之上開行為，其不作為，是否
    與被告陳崑山對原告構成共同侵權行為？（二）被告陳崑山
    於98年2月15日、16日及22日至上開地點用手拍打原告住處
    大門之行為是否對原告構成侵權行為？被告陳通逸於上開時
    、地用手拍打、用腳踢踹原告住處大門並大聲叫囂，其中98
    年2月22日在上開地點並以「瘋子」、「你白痴三小」及「
    人生沒過呢啦」等語辱罵原告之行為是否對原告構成侵權行
    為？被告陳崑山於上開時、地在一旁未阻止被告陳通逸前揭
    拍打、踢踹原告住處大門、大聲叫囂及辱罵原告，其不作為
    是否與被告陳通逸對原告構成共同侵權行為？（三）若被告
    對原告成立侵權行為，應賠償原告之損害為若干？茲將爭點
    一一分述如下：
（一）被告陳崑山於98年2月14日在上開地點，是否有以「幹你
      娘」、「白痴」等語辱罵原告之行為？被告陳崑山此行為
      是否對原告構成侵權行為？被告陳通逸於上開時、地在一
      旁未制止被告陳崑山之上開行為，其不作為，是否與被告
      陳崑山對原告構成共同侵權行為？
  １、原告主張被告陳崑山於98年2月14日在上開地點，有以「
      幹你娘」、「白痴」等語辱罵原告之事實，業據被告陳崑
      山於檢察官訊問時自認：「（問：2月14日有無在告訴人
      （即原告）家門口罵「幹你娘、白痴」？）我確實有罵他
      」等語，有當日訊問筆錄1份在卷可稽（見本院99年度簡
      字第3264號刑事卷所附98年度調偵字第1265號卷第7頁）
      ，自堪認屬實。
  ２、本院審酌被告陳崑山上開行為，衡諸常情，確實有減損原
      告名譽之意圖，且被告陳崑山辱罵原告之地點為公寓大廈
      ，各住戶共用電梯及樓梯間，此有偵查卷之照片附卷可查
      （見98年度偵字第5911號第34頁），參以當時為夜深人靜
      之凌晨，故被告陳崑山上開辱罵言詞，其他大樓住戶應得
      以見聞，已將足以毀損原告名譽之事表白於其他大樓住戶
      ，揆諸首揭說明，係故意不法侵害原告之名譽權，怠無疑
      義。
  ３、按當事人主張有利於己之事實者，就其事實有舉證之責任
      ，民事訴訟法第277條前段定有明文。再原告主張被告陳
      通逸於上開時、地在一旁未制止被告陳崑山之上開行為，
      ，其不作為與被告陳崑山對原告構成共同侵權行為云云，
      此屬有利於原告之事實，揆諸上開說明，自應由原告負舉
      證責任。惟原告對被告陳通逸當時在場以及與被告陳崑山
      有何主觀犯意聯絡及客觀行為分擔等情，均未舉證以實其
      說，空言被告陳通逸當時在場未制止被告陳崑山構成共同
      侵權行為云云，自難信為真實。
（二）被告陳崑山於98年2月15日、16日及22日至上開地點用手
      拍打原告住處大門之行為是否對原告構成侵權行為？被告
      陳通逸於上開時、地用手拍打、用腳踢踹原告住處大門並
      大聲叫囂，其中98年2月22日在上開地點並以「瘋子」、
      「你白痴三小」及「人生沒過呢啦」等語辱罵原告之行為
      是否對原告構成侵權行為？被告陳崑山於上開時、地在一
      旁未阻止被告陳通逸前揭拍打、踢踹原告住處大門、大聲
      叫囂及辱罵原告，其不作為是否與被告陳通逸對原告構成
      共同侵權行為？
  １、按於他人居住區域發出超越一般人社會生活所能容忍之噪
      音，應屬不法侵害他人居住安寧之人格利益，如其情節重
      大，被害人非不得依民法第195條第1項規定請求賠償相當
      之金額，有最高法院92年台上字第164 號判例可資參照。
  ２、經查：被告陳崑山曾於98年2月15日、16日及22日至上開
      地點用手拍打原告住處大門之事實，已如前述，惟被告陳
      崑山抗辯係因原告深夜在樓上發出吵雜聲，欲找原告反應
      ，而按原告門口電鈴又不響，才拍打原告大門等語，佐以
      原告自承被告陳崑山上開行為並未逾越合理之範圍（見本
      院卷第54頁反面），自堪信被告陳崑山上開辯解屬實，更
      可知被告陳崑山上開行為係屬權利之正當行使，是被告陳
      崑山上開行為並無不法侵害原告居住安寧之程度。
  ３、次查：被告陳通逸有於上開時、地用手拍打、用腳踢踹原
      告住處大門並大聲叫囂之行為，亦已於前敘明，經審酌原
      告提出之98年2月16日上開地點監視器錄影光碟1片，由被
      告陳通逸拍門、踹門之動作極大，嘴型快速張合，及其後
      有人前往勸阻等情形觀之，及本院99年度簡字第3264號刑
      事案件卷中原告於98年2月22日在其住處錄得之錄音帶，
      有明顯之撞門聲乙節，可知被告陳通逸上開行為於98年2
      月16日及22日在上開地點所造成之聲響極大，已堪使人心
      生畏懼，佐以被告陳通逸自承：「我於3個時間點（即98
      年2 月15日、16日及22日）我有去原告家裡敲打他的門，
      並且有在門前叫囂」等語（見本院卷第55頁），可知被告
      陳通逸對其上述3次行為之評價相當，方就3次行為一併自
      認，更可推知被告陳通逸於98年2月15日、16日及22日之
      行為程度大致相同，堪認被告陳通逸於上開時、地用手拍
      打、用腳踢踹原告住處大門並大聲叫囂之行為，已在原告
      居住區域發出超越一般人社會生活所能容忍之噪音，堪使
      人心生畏懼，自屬不法侵害他人居住安寧之人格利益，且
      情節重大。再參以被告陳通逸於98年2月22日在上開地點
      以「瘋子」、「你白痴三小」等語辱罵原告之行為，衡諸
      常情，確實有減損原告名譽之意圖，且已將足以毀損原告
      名譽之事表白於其他大樓住戶，揆諸首揭說明，係故意不
      法侵害原告之名譽權。
  ４、末按侵權行為之成立，並不以積極行為為限，其因消極之
      行為致他人受損害，且損害與消極行為有因果關係者，自
      亦屬之（最高法院82年度台上字第1741號判決參照），又
      不作為之構成侵權行為，原則上必其在法律上有作為之義
      務，方足當之。
  ５、原告雖主張被告陳崑山於上開時、地在一旁未阻止被告陳
      通逸前揭拍打、踢踹原告住處大門、大聲叫囂及辱罵原告
      之行為，其不作為與被告陳通逸對原告構成共同侵權行為
      云云，惟被告陳崑山、陳通逸縱然為兄弟關係，法律上亦
      無兄弟間應相互制止不法行為之誡命，且2人均係獨立之
      成年人，基於自己責任原則，任何人不必為他人行為負責
      ，被告陳崑山自無制止被告陳通逸前揭行為之義務，則審
      諸上揭說明，被告陳崑山雖於上開時、地在一旁未阻止被
      告陳通逸前揭拍打、踢踹原告住處大門、大聲叫囂及辱罵
      原告之行為，然因被告陳崑山並無制止被告陳通逸上開行
      為之義務，其不作為自不會與被告陳通逸對原告構成共同
      侵權行為。
（三）被告陳崑山及被告陳逸通分別對於原告構成侵權行為，應
      賠償原告之損害為若干？
  １、被告陳崑山於98年2月14日在上開地點，以「幹你娘」、
      「白痴」等語辱罵原告，係故意不法侵害原告之名譽權；
      而被告陳通逸於98年2月15日凌晨0時15分許、16日凌晨0
      時20分許及22日下午2時10分許，在上開地點用手拍打、
      用腳踢踹原告住處大門並大聲叫囂，係故意不法侵害原告
      居住安寧之人格法益3次，且情節重大；及被告陳通逸於
      其中98年2 月22日下午2時10分許在上開地點並以「瘋子
      」、「你白痴三小」等語辱罵原告，顯係故意不法侵害原
      告之名譽權及居住安寧等人格上權利，均堪認定如上，揆
      諸首揭說明，自應賠償原告財產及非財產上之損害。茲就
      原告請求之損害，分述如下：
  ２、醫療費用之損害：
    按損害賠償之債，以有損害之發生及有責任原因之事實，
      並二者之間，有相當因果關係為成立要件。故原告所主張
      損害賠償之債，如不合於此項成立要件者，即難謂有損害
      賠償請求權存在，有最高法院48年台上字第481 號判例足
      資參照。
    原告主張被告2 人上開行為導致原告產生精神官能症性憂
      鬱症及邊緣性人格障礙之精神疾病，侵害原告之健康權，
      致原告受有醫療費用之損害11,840元云云，並提出國立成
      功大學醫學院附設醫院（下稱成大醫院）98年5 月18日診
      斷證明書、中國醫藥大學附設醫院100年3月29日診斷證明
      書各1 紙，醫療費收據18紙為證。惟查，被告陳崑山、陳
      通逸上開行為，均係在98年2 月間，而原告所提出之上開
      成大醫院診斷證明書及中國醫藥大學附設醫院診斷證明書
      ，分別載明原告應診日期係在98年5 月18日及100年3月24
      日，有上開診斷證明書2紙（見本院卷第9頁及第58頁）在
      卷可稽，則原告分別至該院就診之日期與被告上開行為時
      分別相隔2月餘及2年1月餘，尚難以此證明被告之上開行
      為與原告產生精神疾病有相當因果關係；再者，原告提出
      之18張醫療費收據中，就奇美醫院收據1紙（見本院卷第
      10頁）就診日期為98年1月21日，發生在被告不法侵權行
      為之前，顯見與被告二人之行為無干。而按當事人主張有
      利於己之事實者，就其事實有舉證之責任，民事訴訟法第
      277條前段定有明文。原告對於其所生疾病與被告之行為
      間具有相當因果關係應負舉證責任，而觀乎原告所提之證
      據資料，並不足以證明原告精神疾病之發生與被告行為有
      相當因果關係，則原告請求被告賠償醫療費用，自於法無
      據。
  ３、精神慰撫金：
    按慰藉金之賠償須以人格權遭遇侵害，使精神上受有痛苦
      為必要，其核給之標準固與財產上損害之計算不同，然非
      不可斟酌雙方身分資力與加害程度，及其他各種情形核定
      相當之數額，有最高法院51年台上第223 號判例可資參照
      。
    經斟酌原告學歷係高職畢業，從事家庭管理，無工作收入
      ；而被告陳崑山係專科畢業，於工廠上班，每月收入約3
      萬元；另被告陳通逸係國中畢業，為臨時工，每月收入不
      固定，平均約2至3萬元，被告陳崑山於98年2月14日在上
      開地點，以「幹你娘」、「白痴」等語辱罵原告，損及被
      告名譽權等情，認被告陳崑山就此應賠償原告精神慰撫金
      10,000元為適當。而被告陳通逸於上開時地分別踹打原告
      住處大門大聲叫囂以及辱罵原告「瘋子」、「你白痴三小
      」等行為已不法侵害原告居住安寧之人格權及名譽權認被
      告陳通逸就此應賠償原告精神慰撫金40,000元為適當。
      原告逾此範圍之請求，核屬過高，應駁回之。
  ４、末按「數人負同一債務，明示對於債權人各負全部給付之
      責任者，為連帶債務」、「無前項之明示時，連帶債務之
      成立，以法律有規定者為限」，民法第272條定有明文。
      查被告陳崑山、陳通逸就上開行為彼此獨立，並無主觀犯
      意聯絡及客觀行為分擔，不成立共同侵權行為，已於前述
      ，揆諸上開說明，原告自不能請求被告連帶賠償損害，末
      此敘明。
六、綜上所述，被告陳崑山、陳通逸既分別故意不法侵害原告之
    權利，造成原告有上述損害，被告陳崑山、陳通逸自應分別
    對原告負擔損害賠償責任。從而，原告依侵權行為之法律關
    係請求被告陳崑山應給付原告10,000元，及自起訴狀繕本送
    達翌日即100年2月18日起至清償日止，按週年利率百分之5
    計算之利息；暨被告陳通逸應給付原告40,000元，及自起訴
    狀繕本送達翌日即100年3月5日起至清償日止，按週年利率
    百分之5計算之利息，為有理由，應予准許。原告逾此範圍
    之請求，為無理由，應予駁回。
七、本判決原告勝訴部分，所命給付之金額未逾50萬元，爰依民
    事訴訟法第389條第1項第5款之規定，依職權宣告假執行。
八、本件事證已明，兩造其餘攻擊防禦方法及本院未經援用之證
    據，經審酌後，核與本件之結論不生影響，爰不一一論述，
    附此敘明。
九、訴訟費用負擔之依據：民事訴訟法第87條第1項、第79條、
    第85條第1項。
中    華    民    國   100    年    4     月    29    日
                  民事第二庭  法  官  田玉芬
以上正本係照原本作成
如對本判決上訴，須於判決送達後20日之不變期間內，向本院
提出上訴狀。如委任律師提起上訴者，應一併繳納上訴審裁判
費。
中    華    民    國   100    年    4     月    29    日
                              書記官  劉紀君